【裁判字號】    97,訴,50
【裁判日期】    980317
【裁判案由】    侵權行為損害賠償
【裁判全文】
臺灣高等法院民事判決                    97年度訴字第50號
原      告  乙○○
            甲○○
共      同
訴訟代理人  丙○○
            丁○○
被      告  戊○○
上列當事人間因侵權行為損害賠償事件，經本院刑事庭裁定移送
前來，本院於中華民國98年3月3日言詞辯論終結，判決如下：
    主  文
被告應給付原告乙○○新臺幣壹萬肆仟參佰肆拾貳元，原告甲○
○新臺幣玖拾柒萬貳仟零捌拾伍元，及均自民國97年 8月10日起
至清償日止，按年息百分之五計算之利息。
原告其餘之訴及假執行之聲請均駁回。
訴訟費用由被告負擔五分之一，餘由原告負擔。
    理由及事實
一、原告起訴主張：被告於民國96年 8月30日上午10時55分許，
    駕駛車牌號碼F5－6125號自小客車，沿宜蘭縣宜47縣道由北
    往南方向行駛， 途經宜47線與台7丙線交會設有閃光紅燈號
    誌之交岔路口時，本應注意減速接近，並於交岔路口前停車
    ，讓幹道車優先通行，確認安全時，方得續行，且依當時天
    候晴，日間自然光線，柏油路面，路面乾燥、無缺陷、無障
    礙物，視距良好等情況，並無不能注意之情事，竟疏未注意
    即貿然右轉， 未停讓左側幹道車先行，致與沿台7丙線幹道
    由東往西方向行駛，亦疏未注意同路段設有閃光黃燈號誌，
    應依燈號減速慢行之原告乙○○所騎乘附載原告甲○○之車
    牌號碼GUO－152號重型機車相碰撞，原告乙○○因而人車倒
    地，受有頭部外傷、臉部撕裂傷、右肘撕裂傷、右肩挫傷、
    右膝及右足擦傷之傷害；原告甲○○則受有頭部外傷併蜘蛛
    膜下腔、腦內出血、右側肋骨、鎖骨骨折併血胸、肝臟撕裂
    傷、骨盆骨骨折等傷害，經送醫救治，至今仍全身癱瘓、昏
    迷不醒而達重傷害之程度。被告因此所涉及刑責部分，業經
    刑事法院判決過失致重傷罪確定在案。原告乙○○因被告上
    開過失侵權行為，支出醫療費用新台幣（下同）14,722元，
    原告甲○○則支出醫療費用167,165元（含救護車6,140元）
    、醫療必要開支費用21,185元及住院期間與出院後增加生活
    上需要之看護費297,418元。 而原告甲○○因本件車禍昏迷
    至今，日常生活完全仰賴他人， 預估日後10 年間必須增加
    長期照護費用計3,240,000元 。又因車禍受傷，原告二人精
    神及肉體上均受有莫大痛苦，亦得請求精神慰撫金各為原告
    乙○○50萬元及原告甲○○150萬元等情 。爰依侵權行為之
    法則，求為被告應給付原告乙○○514,722 元，給付原告甲
    ○○5, 279,768元，及均自起訴狀繕本送達翌日起至清償日
    止，按年息5%計算之利息之判決。並願供擔保以代釋明，請
    准宣告假執行。被告則以：原告甲○○原患有糖尿病、高血
    壓、癲症，故其所受重傷害結果與本件車禍並非有必然之
    因果關係，況原告就本件車禍之發生亦與有過失，且伊事後
    亦已支付8萬元及「 汽車強制第三責任險之保險理賠給付金
    額」 150萬與原告，自應於賠償金額中予以扣除等語，資為
    抗辯。
二、本件兩造均不爭執被告駕駛自用小客車過失碰撞原告乙○○
    所騎乘附載原告甲○○之重型機車，致原告二人受傷，以及
    原告甲○○至今仍全身癱瘓、昏迷不醒而達重傷害程度，暨
    原告已領取被告交付之8萬元與「 汽車強制第三責任險之保
    險理賠給付金額 」150萬元之事實，復有原告提出之診斷證
    明書、醫療費用收據（見本院附民卷第4頁至第49頁)及被告
    提出之理賠明細通知、行車事故鑑定意見書（見本院卷第57
    頁至第59頁）為證。而被告因而觸犯刑罰法令，亦經本院以
    97 年度交上易字第186號刑事判決被告犯過失致重傷罪處有
    期徒刑5月確定在案（ 見本院依職權調閱之本院97年度交上
    易字第186號刑事偵審全卷， 及本院卷第3頁至第5頁之刑事
    判決），堪認為真實。故原告主張被告應負侵權行為損害賠
    償責任，洵屬有據。被告雖抗辯原告甲○○患有糖尿病、高
    血壓及癲症，故其受傷與車禍無必然因果關係云云，惟就
    甲○○重創（植物人）結果係其原有上述病症所引發之抗辯
    ，並不能舉證以實其說，自非可取。
三、按因故意或過失，不法侵害他人之權利者，負損害賠償責任
    ；又汽車在使用中加損害於他人者，駕駛人應賠償因此所生
    之損害；而不法侵害他人之身體或健康者，對於被害人因此
    喪失或減少勞動能力或增加生活上之需要時，應負損害賠償
    責任 。民法第184條第1項前段、第191條之2前段、第193條
    第1項分別定有明文。 本件被告應負過失侵權行為責任，已
    如前述。則茲所應審酌者，為原告所得請求被告賠償之金額
    ，爰分述如下：
  (一)原告乙○○部分：
    1.關於醫療費用部分：
      原告乙○○主張因本件車禍受傷已支出醫療費用14,722元
      等語，固據其提出收據4紙為證（見本院附民字卷第7頁至
      第8頁）。 惟按全民健康保險之保險對象因汽車交通事故
      ，經全民健康保險提供醫療給付者，該保險之保險人得向
      強制汽車責任保險之保險人代位請求該項給付，全民健康
      保險法第82條定有明文。從而全民健康保險之被保險人因
      汽車交通事故，經全民健康保險提供醫療給付者，全民健
      康保險之保險人（即中央健康保險局）得向強制汽車責任
      保險之保險人代位請求該項給付。而依強制汽車責任保險
      法第30條規定，於該範圍內，加害人或強制汽車責任保險
      之被保險人之損害賠償責任即因而解免，全民健康保險被
      保險人對於加害人之損害賠償請求權亦因而喪失（最高法
      院88年度台上字第 353號及93年度台上字第1159號判決參
      照）。職是，本件原告乙○○就關於全民健康保險給付部
      分之醫療費用，自不得請求。經核原告乙○○所提出之醫
      療費用支出單據中關於全民健康保險給付之費用計13,209
      元（12,700+288+191+30=13,209），不得請求，故扣除該
      部分之費用後之醫療費用1,513元， 即屬醫療之必要費用
      ，應予准許。
    2.關於慰撫金部分：
      原告乙○○因被告之過失，受有傷害，精神及肉體上自感
      受莫大痛苦，是其依民法第195條第1項前段之規定，請求
      被告賠償非財產上損害之慰撫金，亦屬有據，爰斟酌兩造
      之身份、地位、經濟狀況（見本院卷第15頁及第53頁）及
      原告所感受之痛苦等一切情狀後，認其請求賠償之金額50
      萬尚嫌過高，應予核減為2萬元，方屬適當。
  (二)原告甲○○部分：
    1.醫療費用部分：
      原告甲○○雖主張支出醫療費用167,165元（ 含救護車費
      用6,140元） 及醫療必要開支費用21,185元，並提出醫療
      收據及發票（見本院附民卷第5頁、第9頁至第41頁）為證
      。 惟查其中救護車費用收據上僅載明為5,540元（見本院
      附民卷第5頁），故逾此部分之請求（即600元部分），不
      應准許；另有關現金收支簿、護唇膏、衛生紙等費用計37
      5元（ 見本院附民卷第31頁、第32頁、第36頁及第38頁）
      ，即使原告甲○○未受傷住院，仍不免此項費用之支出，
      非屬醫療必要開支，不應准許；另有部分發票上所載字跡
      已模糊，雖經原告表示均屬醫療用品，惟難據以證明係屬
      醫療上必要支出計896元（ 見本院附民卷第32頁、第35頁
      及第40頁），亦不應准許；又由中央健康保險局所提供之
      醫療給付175,596元部分， 依前揭說明，亦不得請求；其
      餘醫療費用，依原告甲○○所受傷害及收據載明治療費別
      ，共計98,791元（以上計算內容詳見附表所示之明細），
      自屬治療上之必要費用，應予准許。
    2.增加生活上之需要（即看護費支出）部分：
      經查原告甲○○於96年 9月27日受傷後住院治療期間與出
      院後均曾僱用看護工支出看護費用297,418元 ，業據其提
      出看護收據為證（見本院附民卷第42頁至第49頁），故其
      主張有支出上開費用， 請求被告賠償297,418元，自屬有
      據，應予准許。次查原告甲○○受有頭部創傷併顱內出血
      ，至今仍意識昏迷不醒、臥床，日常生活均需他人看護照
      料，有羅東聖母醫院診斷證明書可稽（ 見本院附民卷第4
      頁），故其主張未來仍須長期看護，請求被告一次給付未
      來之長期照護費用，亦屬有據。惟查原告甲○○現入住於
      照護中心，每月照護費用為27,000元，有財團法人天主教
      靈醫修女會附設宜蘭縣私立瑪麗亞長期照護中心照護費收
      據可證（見本院附民卷第47頁至第49頁），而原告甲○○
      係25年8月5日出生，於本件車禍發生時為71歲（見附民院
      卷第4頁）， 依行政院內政部製作之96年臺灣地區簡易生
      命表 ，女性年齡達71歲者，平均餘命為15.61年，原告甲
      ○○請求10年之長期照護費用即屬有理。依霍夫曼計算法
      扣除中間利息（第一個月不扣除中間利息）後，原告甲○
      ○請求此後10年之長期照護費用2,631,919元（ 其計算式
      為：27,000元×10年即120月之霍夫曼係數97.000000 00=
      2,631,919，小數點以下四捨五入），應予准許；逾此部
      分之請求，則不應准許。
    3.精神慰藉金部分：
      查原告甲○○全身癱瘓、昏迷不醒而達重傷害程度，肉體
      、精神確受極大痛若，不言可喻，是其依民法第195條第1
      項前段之規定，請求被告賠償非財產上損害之慰撫金，亦
      屬有據，本院爰斟酌實際情況，及兩造之身分、地位、經
      濟能力（見本院卷第15頁、第23頁及第53頁）及原告甲○
      ○年逾70歲，患有糖尿病及高血壓（見本院卷第60頁所附
      本院依職權調閱之本院 97年度交上易字第186號刑事偵審
      卷宗內臺灣宜蘭地方法院檢察署96年度偵字第4165號偵查
      卷第25頁之診斷證明書）、所感受之痛苦等一切情狀後，
      認為其請求150萬元 ，尚嫌過高，應予核減為80萬元，方
      屬公允，逾此數額之請求，不應准許。
  (三)綜上所述，原告依侵權行為之法則，請求被告賠償原告乙○
    ○21,513元（其計算式為：醫療費用1,513元＋慰撫金20,00
    0元＝21,513元）；賠償原告甲○○3,828,128元（其計算式
    為 ：醫療費98,791元＋看護費297,418+2,631,919元＋慰撫
    金800,000元＝3,828,128元），洵屬有據。惟按損害之發生
    或擴大，被害人與有過失者，法院得減輕賠償金額或免除之
    ，民法217條第1項定有明文。又按債務人之代理人或使用人
    ，關於債之履行有故意或過失時，債務人應與自己之故意或
    過失負同一責任。 民法第224條前段亦定有明文。而駕駛機
    車有過失致坐於後座之人被他人駕駛之車撞傷者，後座之人
    係因藉駕駛人載送而擴大其活動範圍，駕駛人為之駕駛機車
    ，應認係後座之人之使用人（最高法院74年台上字第1170號
    判例參照），類推適用民法第224條規定，而依同法第217條
    第1項規定，減輕加害人之賠償金額（ 最高法院83年度台上
    字第1267號判決參照）。經查本件原告甲○○係搭乘原告乙
    ○○騎乘之重型機車，擴大其活動範圍。故依上開說明，應
    認原告乙○○係原告甲○○之使用人。而原告乙○○騎乘機
    車時，並未依道路交通標誌標線號誌設置規則第211條第1項
    規定，特種閃光號誌各燈號顯示之意義如左：一、閃光黃燈
    表示「警告」，車輛應減速接近，注意安全，小心通過，而
    疏未注意減速慢行，致與被告所駕車輛發生碰撞，而受有傷
    害，故就車禍之發生及原告傷害之結果，亦與有過失，刑事
    法院就此亦作相同認定（見本院卷第4頁背面之刑事判決）
    。是原告甲○○自應就原告乙○○之過失，負同一過失責任
    。爰審酌兩造之肇事情況，認被告應負3分之2之過失責任，
    而原告乙○○及甲○○則應負擔3分之1之過失責任。則依上
    開比例，原告乙○○所得請求被告賠償之金額，應為14,342
    元（其計算式為21,513元×2/3＝14,342元）； 原告甲○○
    所得請求被告賠償之金額， 應為2,552,085元（其計算式為
    3,828,128元×2/3＝2,552,085元，未滿元者四捨五入）。
    再扣除被告已給付之金額8萬元（ 此經原告自承係供原告甲
    ○○支出，見本院卷第22頁），及原告甲○○已領取之汽車
    強制第三責任險之保險理賠給付金150萬元（ 電匯受款人為
    原告甲○○，見本院卷第16頁）後，其金額應為原告乙○○
    14,342元；原告甲○○972,085元（其計算式為：2,552,085
    元－80,000元－1,500,000元＝972,085元）。從而，原告請
    求被告賠償原告乙○○14,342元，及賠償原告甲○○972,08
    5元，及均自起訴狀繕本送達翌日即97年8月31日起至清償日
    止，按年息5%計算之利息，洵屬有據，應予准許。逾此部分
    所為之請求，即非有據，不應准許。
四、又原告雖均陳明願供擔保，以代釋明，請求准許宣告假執行
    ，惟經核原告勝訴部分，均未逾150萬元， 依法不得上訴於
    第三審，於本院判決後即告確定，故無宣告假執行之必要；
    至原告其餘假執行之聲請，因訴之駁回而失所附麗，自不應
    准許。
五、結論：本件原告之訴，均為一部有理由，一部無理由，依民
    事訴訟法第79條、第85條第1項前段，判決如主文。
中    華    民    國    98    年    3    月    17    日
                    民事第十六庭
                        審判長法  官  劉靜嫻
                              法  官  呂淑玲
                              法  官  謝碧莉
正本係照原本作成。
原告如不服本判決，應於收受送達後20日內向本院提出上訴書狀
，其未表明上訴理由者，應於提出上訴後20日內向本院補提理由
書狀（均須按他造當事人之人數附繕本）上訴時應提出委任律師
或具有律師資格之人之委任狀；委任有律師資格者，另應附具律
師資格證書及釋明委任人與受任人有民事訴訟法第 466條之1第1
項但書或第2項（詳附註）所定關係之釋明文書影本。
被告不得上訴。
中    華    民    國    98    年    3     月    18    日
                              書記官  李翠齡
附註：
民事訴訟法第466條之1（第1項、第2項）：
對於第二審判決上訴，上訴人應委任律師為訴訟代理人。但上訴
人或其他法定代理人具有律師資格者，不在此限。
上訴人之配偶、三親等內之血親、二親等內之姻親，或上訴人為
法人、中央或地方機關時，其所屬專任人員具有律師資格並經法
院認為適當者，亦得為第三審訴訟代理人。


司法院資訊處製作；財團法人民間司法改革基金會備份。
